最高法院刑事判決　　　　　　一○○年度台上字第三五六○號
上　訴　人　潘煌仁
選任辯護人　繆　璁律師　　
上列上訴人因偽造有價證券案件，不服台灣高等法院中華民國九
十九年二月十日第二審更審判決（九十八年度上更(一)字第五三九
號，起訴案號：台灣台北地方法院檢察署九十四年度偵字第二二
一八八號），提起上訴，本院判決如下：
    主  文
原判決關於潘煌仁部分撤銷，發回台灣高等法院。
    理  由
本件原判決撤銷第一審關於上訴人潘煌仁部分科刑之判決，經比
較刑法之新舊規定後，改判依行為時即修正前刑法連續犯規定，
論處上訴人共同連續行使偽造有價證券（累犯）罪刑，並為相關
從刑之諭知。固非無見。
惟查：(一)原判決事實認定上訴人與潘桂芳（經原審此次更審判處
罪刑，因未上訴確定）二人明知如原判決附表所示真實姓名不詳
之成年人及潘良男（經第一審判處罪刑，並諭知緩刑確定）所交
付面額美金一百元之紙鈔為偽造美鈔，竟與知情之陳向罡（原名
陳武麟、陳育麟，未據起訴）基於意圖供行使之用及行使偽造有
價證券之概括犯意聯絡及行為分擔，分與如原判決附表編號1至5
號所示知情之不詳姓名成年人基於行使偽造有價證券之犯意聯絡
及行為分擔，自民國九十四年十月十八日某時起，至同年十一月
三日前某時止，由潘桂芳負責在外連續以牌告匯率六成至七成間
之價格向該附表編號1至5號所示不詳姓名之成年人收集面額美金
一百元之偽造美鈔後，交由上訴人連續於如該附表編號1至5號所
示時間，將該偽造美鈔持往中國信託商業銀行安和分行存入其所
開立之外幣帳戶（戶名為潘煌仁，帳號為000000000000號），待
該附表編號1至5號所示偽造美鈔入帳後，陳向罡即依上訴人當日
存入美鈔數額交付前開約定相當牌告匯率六成至七成間之新台幣
現金予上訴人，再經潘桂芳轉交予該交付偽造美鈔之不詳姓名成
年人，陳向罡則持上訴人上開外幣帳戶之帳戶資料及密碼前往銀
行提領上訴人所存入美金，而與上訴人、潘桂芳二人朋分差價所
得等情。其理由內並引用潘良男於第一審及上訴人於偵查、第一
審所為供述，說明潘桂芳係以牌告匯率六成至七成間之價格對外
向如原判決附表所示不詳姓名之成年人及潘良男收購如該附表所
示美鈔，且潘桂芳對向不詳姓名之成年人及潘良男收購如該附表
所示美鈔係屬偽造，亦應知之甚詳，否則該附表所示不詳姓名之
成年人與潘良男豈有可能將可依牌告匯率兌換新台幣之真實美鈔
，以低於牌告匯率甚多之六、七成價格出售予潘桂芳？然觀諸原
判決上開事實記載及潘良男於第一審供稱扣案面額美金一百元之
偽造美鈔八十五張，伊回到台灣後，拿去中國國際商業銀行要兌
換，銀行行員看了美鈔一下說不能換。後來，伊曾向一位梁先生
提到此事，梁先生說潘桂芳可以換，但需以比六五折便宜一點之
匯率交給潘桂芳，梁先生並當場介紹伊與潘桂芳接洽及上訴人於
偵查中陳稱伊去銀行存入美金後，陳向罡就會交付新台幣給伊，
例如美金一萬元，陳向罡會拿二十三萬新台幣給伊，伊再拿給潘
桂芳，原來要兌鈔的人會與潘桂芳在店裡等伊自陳向罡拿新台幣
現金回去，至於陳向罡與潘桂芳之間誰抽幾成，伊不清楚，因為
使用伊帳戶，所以伊最後可以分得百分之一，再於第一審稱伊將
潘桂芳交付之美鈔，存入外幣帳戶後，當天就找陳向罡說明存入
美金數額，陳向罡就會拿不詳數目之新台幣現金給伊轉交潘桂芳
，潘桂芳就會給伊百分之一佣金，伊知道代存美鈔有代價，但不
曾問過細節。伊後來在派出所有聽到潘桂芳說百分之三十五由潘
桂芳等人取走，剩下的交給對方，伊才會於偵查時陳述百分之三
十五之款項由叔叔（指陳向罡）分走等語。似徵本件係由上訴人
與潘桂芳、陳向罡利用上訴人上開外幣帳戶，幫原判決附表所示
不詳姓名成年人存入表列面額美金一百元之偽造美鈔後，旋由陳
向罡按當日存入美金數額，將其中依當時美金牌告匯率約百分之
六十至七十之新台幣現金，經由潘桂芳交予該不詳姓名成年人，
亦即上訴人因提供其外幣帳戶供存入偽造美鈔，除得按其存入金
額獲取百分之一佣金外，渠與潘桂芳、陳向罡並得按其存入偽造
美鈔數額，取得當日牌告美金匯率其中約百分之三十至四十不等
之新台幣現金。此即原判決事實亦認上訴人與潘桂芳、陳向罡可
自其中朋分「差價」所得。依此，上訴人與潘桂芳、陳向罡實際
並未提出任何相當對價，更無原判決上開事實所稱以牌告匯率六
至七成價格向不詳姓名成年人「購買」其附表編號1至5所示偽造
百元美鈔可言。則原判決上開認定之事實本身既前後齟齬，且與
所引上開卷證並不相符，應有證據上理由矛盾之違法。(二)刑法第
二百零五條規定，偽造之有價證券，不問屬於犯人與否，沒收之
。此係採絕對義務沒收主義，即法院就此等物品是否宣告沒收，
無斟酌餘地，除能證明已滅失者外，不問屬於犯人與否或有無查
扣，均應宣告沒收。依原判決事實欄所載，其附表編號1至5號所
示共五百八十三張偽造美鈔，其中五百七十一張經中國信託銀行
清點庫存，及中國信託銀行受匯豐銀行通知而退回持有，另九張
經中國信託商業銀行客戶兌換後，攜至國外使用遭發覺而被扣押
，其餘三張則下落不明等情。則原判決附表編號1至6所示，由該
不詳姓名成年人與潘良男先後交付予上訴人與潘桂芳二人之偽造
百元美鈔，共為六百七十八張。其中九張雖經中國信託商業銀行
客戶兌換後，攜出國外使用被發覺遭扣押，另三張則下落不明，
然其既然存在，未有滅失情形，縱未經本案查獲扣押，依上開說
明，法院對之仍應全部為沒收宣告，無斟酌餘地。原判決對該十
二張偽造百元美鈔，以其在國外遭扣押及下落不明為由，乃未為
沒收宣告，應有判決不適用法則之違誤。(三)掩飾或隱匿因自己重
大犯罪所得財物或財產上利益，或掩飾、收受、搬運、寄藏、故
買或牙保他人因重大犯罪所得財物或財產上利益者，為洗錢防制
法第二條第一、二款規定之洗錢行為；而刑法第二百零一條第一
項意圖供行使之用偽造有價證券及同條第二項之行使、收集或交
付偽造有價證券罪，乃屬於洗錢防制法第三條第一項第二款所規
定之「重大犯罪」，故苟有掩飾或隱匿自己或他人因犯該重大犯
罪所得財物之行為，自應成立洗錢防制法第十一條第一、二項（
修正前為第九條）之罪。依原判決上開認定之事實，上訴人與潘
桂芳、陳向罡均明知原判決附表編號1至5所示不詳姓名成年人所
交付面額百元之美鈔，係屬偽造，竟利用以上訴人名義設立之上
開外幣帳戶，將該不詳姓名成年人交付之偽造美鈔存入該帳戶後
，隨即由陳向罡以上訴人提供該帳戶資料及密碼至銀行將其提領
，而就當日存入偽造美鈔數額，按當時牌告匯率將其中百分之六
十至七十之新台幣現金交予該不詳姓名成年人，其餘差價（即當
日牌告匯率之百分之三十至四十）由上訴人與潘桂芳、陳向罡朋
分等情。則上訴人與潘桂芳、陳向罡似係將該不詳姓名成年人所
交付偽造美鈔，經由上訴人上開外幣帳戶之存、提管道，以存入
偽鈔，領出真鈔之方式予以掩飾、藉此漂白，俾幫助該不詳姓名
成年人逃避偽造或收集、交付偽造外幣重大犯罪之追查或處罰。
上訴人與潘桂芳、陳向罡因之就存入偽造美鈔數額，得按當日牌
告匯率取得百分之三十至四十之差價，應係渠等代為「洗錢」之
報酬。如是，上訴人與潘桂芳、陳向罡自應成立上開洗錢罪。此
與渠等所犯連續行使偽造、收集有價證券犯行，不無想像競合犯
，或有修正前刑法牽連犯情形。原判決對該屬裁判上一罪關係之
洗錢犯行，未予併論，應有已受請求事項未予判決之違失。以上
，或係上訴意旨所指摘，或為本院得依職權調查之事項，應認原
判決關於上訴人部分，仍有撤銷發回更審之原因。
據上論結，應依刑事訴訟法第三百九十七條、第四百零一條，判
決如主文。
中    華    民    國  一○○  年    六    月   三十   日
                      最高法院刑事第十庭
                          審判長法官  黃  一  鑫  
                                法官  張  春  福  
                                法官  林  勤  純  
                                法官  陳  國  文  
                                法官  宋  明  中  
本件正本證明與原本無異
                                      書  記  官  
中    華    民    國  一○○  年    七    月    八    日
                                                      Ｅ